臺灣臺中地方法院民事判決　九十一年度家訴字第一六七號
　　原　　　　告　丁○○
　　被　　　　告　甲○○
　　　　　　　　　乙○○
　　兼右二人共同　丙○○
　　被　　　　告　戊○○
右當事人間分割遺產事件，本院判決如左：
    主    文
兩造繼承被繼承人羅裕武所遺如附表所示之遺產，准予分割。其分割方法為：當事人
就附表所示共同繼承之遺產即被繼承人羅裕武對台灣銀行復興分行、台灣中小企業銀
行股份有限公司興中分行之返還消費寄託物之權利，兩造各當事人權利範圍各五分之
一。
被告等應協同原告向台灣銀行復興分行及台灣中小企業銀行股份有限公司興中分行辦
理附表所示存款繼承申請手續及提款之手續。
訴訟費用由被告負擔五分之四，餘由原告負擔。
   事　　實
甲、原告方面：
  一、聲明：如主文第一項、第二項所示。
  二、陳述：
  (一)被繼承人羅裕武係被告甲○○之配偶、原告及其餘被告丙○○、戊○○、乙○○之父，不幸於民國八十九年十二月廿八日死亡，其於生前在台灣銀行復興分
      行曾開設有戶名：羅裕武、帳號00000000000－0之優惠儲蓄存款
      綜合服務存摺帳戶，於八十九年三月三十一日在存摺內尚留有存款金額新台幣
      (下同)二百七十六萬五千元，到期日九十一年三月三十一日，年利率百分之十
      八，此項存款為定期存款，於到期後未辦續存時，其利率改為活期儲蓄存款利
      率，為浮動利率，起訴時其本金累計為二百七十六萬五千六百二十五元。此外
      ，尚有以羅裕武名義設於台灣中小企業銀行股份有限公司 (下稱台灣中小企銀
      ) 興中分行第000－00－000000號帳內，起訴時內有活期儲蓄存款
      餘額二百五十三元。
  (二)本件，被繼承人羅裕武所留之遺產悉由兩造等五人共同平均繼承，每人應繼分
      各五分之一。經查其所留遺產，僅有在台灣銀行復興分行上述帳戶之存款二百
      七十六萬五千六百二十五元及其利息暨台灣中小企銀興中分行上述帳戶之存款
      二百五十三元。羅裕武與台灣銀行復興分行、台灣中小企銀興中分行間為消費
      寄託關係，故兩造所繼承之遺產，係屬羅裕武基於消費寄託之法律關係得向台
      灣銀行復興分行、台灣中小企銀興中分行請求返還消費寄託物之權利。而前開
      台灣銀行優惠儲蓄存款於九十一年三月三十一日到期，到期後未辦續存時，其
      利率改為活期儲蓄存款利率，上開二項所述消費寄託返還請求權因被繼承人羅
      裕武於八十九年十二月二十八日死亡，自該日起由兩造共同繼承，兩造等繼承
      人自得隨時共同請求該銀行返還本金及利息。然於原告請求被告等共同向台灣
      銀行復興分行、台灣中小企銀興中分行辦理存款繼承申請及領出款項及利息時
      ，被告戊○○卻拒絕配合，致無法辦理存款繼承及領出該筆款項及利息，自屬
      公同共有人對於公同共有之權利無法依協議方法為分割，原告為繼承人之一，
      依法自得隨時請求分割遺產。爰基於公同共有權利分割請求權，請求　鈞院就
      兩造所公同共有基於消費寄託之法律關係得向台灣銀行復興分行、台灣中小企
      銀興中分行請求返還消費寄託物之權利，准予分割，並按每人應繼分五分之一
      為分配。
  (三)又向台灣銀行復興分行請求返還上開款項及利息，依該行規定，必須提出「存
      款繼承申請書」，並檢具原存款證件、死亡證明書，遺產稅繳稅證明書、繼承
      系統表等資料，由各繼承人簽名用印，始能辦理領款手續，台灣中小企銀興中
      分行亦同。因被告戊○○不願配合，致無法辦理。爰一併請求被告等應協同原
      告向台灣銀行復興分行、台灣中小企銀興中分行辦理「存款繼承申請手續」及
      「領款手續」，並交付分得之本金及利息，其詳如訴之聲明第二項所示。
  三、證據：戶籍謄本正本、影本各乙份、台灣銀行優惠存款存摺影本乙份、國稅局
      八十七年、八十八年度綜合所得稅各類所得資料清單正本各乙份、財產歸屬資
      料清單正本乙份、全國贈與資料清單正本乙份、台灣銀行復興分行存款餘額證
      明書正本乙份、空白之「存款繼承申請書」影本乙份。
乙、被告方面：被告戊○○未於言詞辯論期日到場，亦未提出書狀作何聲明或陳述，
    其餘被告部分：
  一、聲明：同意原告之請求。
  二、陳述：同意原告之分割方案。
    理　　由
一、本件被告經合法通知，未於言詞辯論期日到場，核無民事訴訟法第三百八十六條
    所列各款情形，爰依原告之聲請，由其一造辯論而為判決。又訴狀送達後，原告
    不得將原訴變更或追加他訴。但擴張或減縮應受判決事項之聲明者不在此限，民
    事訴訟法第二百五十五條第一項第三款定有明文。本件原告起訴時，僅請求就上
    述台灣銀行之優惠存款為遺產分割，其後發現被繼承人羅裕武於台灣中小企銀尚
    有活期儲蓄存款，因而擴張訴之聲明範圍，基於遺產分割除經全體繼承人同意外
    ，不得就部分遺產分割之法律上限制，其所為擴張聲明範圍，為法之所許，揆諸
    上開說明，應予准許，合先敘明。
二、本件原告主張兩造皆為被繼承人羅裕武之繼承人，被繼承人於八十九年十二月二
    十八日死亡，所遺財產如附表之遺產明細表，被繼承人逝世已二年餘，然兩造仍
    無法達成遺產分割之協議等情，業據原告提出戶籍謄本正本、影本各乙份、台灣
    銀行優惠存款存摺影本乙份、國稅局八十七年、八十八年度綜合所得稅各類所得
    資料清單正本各乙份、財產歸屬資料清單正本乙份、全國贈與資料清單正本乙份
    、台灣銀行復興分行存款餘額證明書正本乙份為證，並為被告所不爭執，堪信為
    真實。
三、按繼承人得隨時請求分割遺產，民法第一千一百六十四條定有明文，所謂遺產分
    割，係以遺產為一體，整個的為分割，而非個別財產之分割。再者，終止遺產之
    公同共有關係，應以分割方式為之，將遺產之公同共有關係終止改為分別共有關
    係，性質上屬於分割遺產方法之一。遺產之繼承，因被繼承人死亡而開始，民法
    第一千一百四十七條定有明文。各繼承人在分割遺產前，對於遺產全部為公同共
    有。其分割依民法第八百三十條第二項之規定，依分別共有物分割之規定以原物
    分配或變賣分割為之，究為依何種方式為適當，法院有自由裁量之權，不受任何
    共有人主張之拘束。又共有人因共有物分割之方法不能協議解決，而提起請求分
    割共有物之訴，應由法院依民法第八百二十四條命為適當之分配，不受任何共有
    人主張之拘束，及不得以原告所主張分割之方法不當，遽為駁回分割共有物之訴
    之判決。復按遺產繼承人，除配偶外，依左列順序定之：一、直系血親卑親屬。
    二、父母。三、兄弟姊妹。四、祖父母，民法第一千一百三十八條定有明文。同
    一順序之繼承人有數人時，按人數平均繼承。又配偶有相互繼承遺產之權，其應
    繼分，依左列各款定之：一　如與第一千一百三十八條所定第一順序之繼承人同
    為繼承時，其應繼分與他繼承人平均。二　與第一千一百三十八條所定第二順序
    或第三順序之繼承人同為繼承時，其應繼分為遺產二分之一。三　與第一千一百
    三十八條所定第四順序之繼承人同為繼承時，其應繼分為遺產三分之二。四　無
    第一千一百三十八條所定第一順序至第四順序之繼承人時，其應繼分為遺產全部
    。民法第一千一百四十一條、第一千一百四十四條分分別定有明文。本件原告主
    張因被告戊○○拒絕配合辦理向台灣銀行復興分行及台灣中小企銀辦理遺產繼承
    申請及領出存款本金、利息，因而請求本院分割遺產，於法並無不合，應予准許
    。又本件遺產範圍如附表所示，有如前述。而依其遺產之性質，係被繼承人羅裕
    武對於訴外人即台灣銀行復興分行之優惠儲蓄存款及台灣中小企銀興中分行之活
    期儲蓄存款之消費寄託物返還請求權，依其性質得予以分割。又原告及被告丙○○、戊○○、乙○○均為被繼承人羅裕武之子女，為前開法條所稱第一順位法定
    繼承人，其應繼分按其人數平均繼承；至被告甲○○為被繼承人羅裕武之配偶，
    因與被繼承人第一順序法定繼承人共同繼承，依上開說明，其應繼分與他繼承人
    平均，是以兩造各當事人之應繼分各為五分之一。從而兩造共同繼承如附表所示
    之遺產應予分割，即兩造共同繼承被繼承人羅裕武對於台灣銀行復興分行、台灣
    中小企銀如附表所示之消費寄託物返還請求權應予分割，並各自取得上開消費寄
    託物返還請求權之五分之一。
四、按繼承人有數人時，在分割遺產前，各繼承人對於遺產全部為公同共有，繼承人
    得隨時請求分割遺產，但法律另有規定或契約另有訂定者，不在此限。又公同共
    有物分割之方法，除法律另有規定外，應依關於共有物分割之規定。本節規定，
    於所有權以外之財產權有數人共有或公同共有者，準用之。共有物之分割，依共
    有人協議之方法訂之，分割之方法，不能協議決定者，法院得因任何共有人之聲
    請，命為左列之分配。一、以原物分配於各共有人。二、變更共有物，以價金分
    配於各共有人。以原物為分配時，如共有人中，有不能按其應有部分受分配老，
    以金錢補償之。民法第一千一百五十一條及第一十一百六十四條、第八百三十條
    第二項、第八百三十一條及第八百二十四條分別定有明文。本件向台灣銀行復興
    分行、台灣中小企銀興中分行辦理「存款繼承申請手續」及「領款手續」，與請
    求對造協同辦理不動產分割登記之情形，並不相同，且存款返還權利之繼承及分
    配與土地之分割，並不相同，亦無準用土地登記規則第二十六條第四款、第八十
    一條規定之可能，故上開最高法院八十年三月廿九日八十年度第一次民事庭會議
    決定事項，與本件並無適用之餘地，本件向台灣銀行復興分行、台灣中小企銀興
    中分行辦理「存款繼承申請手續」及「領款手續」，與請求對造協同辦理不動產
    分割登記之情形，並不相同，且存款返還權利之繼承及分配與土地之分割，並不
    相同，亦無準用土地登記規則第二十六條第四款、第八十一條規定之可能，故上
    開最高法院八十年三月廿九日八十年度第一次民事庭會議決定事項，與本件並無
    適用之餘地。本件，原告向台灣銀行復興分行、台灣中小企銀興中分行請求返還
    上開款項及利息，依該行規定，必須提出「存款繼承申請書」，並檢具原存款證
    件、死亡證明書，遺產稅繳稅證明書、繼承系統表等資料，由各繼承人簽名用印
    ，始能辦理領款手續。因被告戊○○不願配合，致無法辦理。揆諸上開說明，最
    高法院八十年三月廿九日八十年度第一次民事庭會議決定事項，與本件並無適用
    之餘地。依上開說明，兩造共同繼承附表所示遺產既予分割，而各當事人權利範
    圍各為五分之一，依上開金融機構規定，兩造行使被繼承人羅裕武對各該金融機
    構之消費寄託物返還請求權時，應先辦理繼承申請手續後，始得按其分割後之權
    利範圍辦理提款手續，從而原告請求被告等應協同原告向台灣銀行復興分行、台
    灣中小企銀興中分行辦理「存款繼承申請手續」及「領款手續」，為有理由，應
    予准許，並判決如主文第二項。
五、又分割遺產之訴，係必要共同訴訟，原、被告之間本可互換地位，本件原告起訴
    雖於法有據，但被告之應訴實因訴訟性質所不得不然，故所為抗辯自為伸張或防
    衛權利所必要，是以本院認本件之訴訟費用應由兩造依分得遺產之比例分擔較為
    公允，爰諭知如主文第二項所示。
六、據上論結，原告之訴為有理由，依民事訴訟法第三百八十五條第一項前段、第八
    十一條第二款、第八十五條第一項前段判決如主文。
中　　　華　　　民　　　國　　九十一　　年　　　十　　　月　　二十四　　日
                                    臺灣臺中地方法院家事法庭
~B法　　　官　陳學德
右為正本係照原本作成　　　　　　　　　　　　　　　　　　　　　　　　`
如對本判決上訴須於判決送達後二十日內向本院提出上訴狀
中　　　華　　　民　　　國　　九十一　　年　　　十　　　月　　二十五　　日
~B法院書記官　賴榮順
~FO
 附表：
一、兩造所公同共有以羅裕武名義設於台灣銀行復興分行第00000000000
    －0帳戶內之優惠儲蓄存款本金二百七十六萬五千六百二十五元及其利息之消費
    寄託物返還請求權。
二、兩造所公同共有以羅裕武名義設於台灣中小企銀興中分行第000－00－00
    0000號帳戶內之活期儲蓄存款本金二百五十三元及其利息之消費寄託物返還
    請求權。
